ACORDAO-COMPLETO-2557902

ACÓRDÃO 328/2023 ATA 2/2023 - SEGUNDA CÂMARA

VISTOS, relatados e discutidos estes autos de tomada de contas especial em desfavor de Diler & Associados Ltda., Dilermando Torres Homem Trindade e Lilia Alli Freitas, em razão da não comprovação da execução física e financeira do objeto do relativo aos recursos captados por força do projeto cultural Pronac 04-0150;
ACORDAM os ministros do Tribunal de Contas da União, reunidos em sessão da 2ª Câmara, diante das razões expostas pelo relator, em: 
9.1. arquivar o presente processo, com fundamento no art. 11 da Resolução TCU 344/2022; e
9.2. notificar a prolação desta deliberação à Ancine e aos responsáveis.

Tomada de contas especial de responsabilidade de entidade de direito privado e seus dirigentes em face de irregularidades na aplicação de recursos captados para execução de projeto cultural.

Segunda Câmara

Agência Nacional do Cinema.

3. Responsáveis: Diler & Associados Ltda. (00.291.470/0001-51), Dilermando Torres Homem Trindade (XXX.937.397-XX) e Lilia Alli Freitas (XXX.890.547-XX).

13.1. Ministros presentes: Augusto Nardes (na Presidência), Aroldo Cedraz, Vital do Rêgo (Relator) e Antonio Anastasia.
13.2. Ministro-Substituto presente: Marcos Bemquerer Costa.

VITAL DO RÊGO

Trata-se de tomada de contas especial instaurada pela Agência Nacional do Cinema (Ancine) em desfavor de Diler & Associados Ltda., Dilermando Torres Homem Trindade e Lilia Alli Freitas, em razão da omissão no dever de prestar contas dos recursos captados por força do projeto cultural Pronac 04-0150, denominado "Xuxinha e Guto Contra os Monstros do Espaço".
No âmbito da Secretaria de Controle Externo de Tomada de Contas Especial (SecexTCE) , foi elaborada a instrução à peça 182, a seguir transcrita com os ajustes de forma pertinentes, cujo encaminhamento foi encampado pelos dirigentes da unidade (peças 183/184) :
HISTÓRICO
Em 21/10/2020, com fundamento na IN/TCU 71/2012, alterada pela IN/TCU 76/2016 e DN/TCU 155/2016, o dirigente da instituição Agência Nacional do Cinema autorizou a instauração da tomada de contas especial. O processo foi registrado no sistema e-TCE com o número 415/2021.
A Despacho DIR nº 899/2004, autorizou a captação do valor de apoio, totalizando R$ 7.555.490,00, no período de 6/7/2004 a 31/12/2007 (peça 44) , com prazo para execução dos recursos 2/8/2005 a 30/4/2008, recaindo o prazo para prestação de contas em 30/4/2008.
A empresa proponente captou recursos autorizados, no montante de R$ 5.531.013,50, conforme atesta o demonstrativo de peça 149.
O fundamento para a instauração da Tomada de Contas Especial, conforme consignado na matriz de responsabilização elaborada pelo tomador de contas, foi a constatação da seguinte irregularidade: 
Não comprovação da boa e regular aplicação dos recursos federais repassados à DILER & ASSOCIADOS LTDA, em face da omissão no dever de prestar contas dos valores transferidos, no âmbito do Xuxinha e Guto Contra os Monstros do Espaço, filme de longa metragem em técnica mista para o público infantil., no período de 2/8/2005 a 30/4/2008, cujo prazo encerrou-se em 30/4/2008.
Os responsáveis arrolados na fase interna foram devidamente comunicados e, diante da ausência de justificativas suficientes para elidir a irregularidade e da não devolução dos recursos, instaurou-se a tomada de contas especial.
No relatório (peça 155) , o tomador de contas concluiu que o prejuízo importaria no valor original de R$ 9.242.919,59, imputando-se a responsabilidade a Diler & Associados Ltda, Dilermando Torres Homem Trindade, na condição de dirigente e Lilia Alli Freitas, na condição de dirigente.
		Em 30/9/2021, a Controladoria-Geral da União emitiu o relatório de auditoria (peça 159) , em concordância com o relatório do tomador de contas. O certificado de auditoria e o parecer do dirigente do órgão de controle interno concluíram pela irregularidade das presentes contas (peças 160 e 161) .
	Em 28/10/2021, o ministro responsável pela área atestou haver tomado conhecimento das conclusões contidas no relatório e certificado de auditoria, bem como do parecer conclusivo do dirigente do órgão de controle interno, manifestando-se pela irregularidade das contas, e determinou o encaminhamento do processo ao Tribunal de Contas da União (peça 162) .
Na instrução inicial (peça 165) , após análise dos elementos presentes nos autos entendeu-se necessário citar os responsáveis nos seguintes termos:
a) 	realizar a citação solidária de Dilermando Torres Homem Trindade (CPF: XXX.937.397-XX) , Lilia Alli Freitas (CPF: XXX.890.547-XX) e Diler & Associados Ltda (CNPJ: 00.291.470/0001-51) , na pessoa de seu representante legal, com fundamento nos arts. 10, § 1º, e 12, incisos I e II, da Lei 8.443/1992 c/c o art. 202, incisos I e II, do RI/TCU, para que, no prazo de quinze dias, apresentem alegações de defesa e/ou recolham, aos cofres do Fundo Nacional de Cultura, as quantias abaixo indicadas, atualizadas monetariamente a partir da respectiva data até o efetivo recolhimento, abatendo-se na oportunidade a quantia eventualmente ressarcida, na forma da legislação em vigor, em decorrência da irregularidade descrita abaixo: 
					Irregularidade: a) não disponibilização ao concedente dos documentos fiscais de despesas realizadas no âmbito do projeto cultural Pronac 04-0150, impossibilitando a verificação do nexo de causalidade entre as despesas realizadas e o objeto pactuado; b) comprovação de despesas por meio de documentos fiscais inválidos, com descrição genérica ou sem descrição e sem identificação do projeto.
	Dispositivos violados: art. 37, caput, c/c o art. 70, parágrafo único, da Constituição da República Federativa do Brasil; art. 93, do Decreto-lei 200/1967 e art. 6º, da IN Ancine 21/2003.
		Cofre para recolhimento: Fundo Nacional de Cultura
Quantificação do débito
	VALOR ORIGINAL (R$) 
	DATA DA OCORRÊNCIA

	3.122.561,44
	3/8/2005

	102.321,00
	12/8/2005

	39.714,00
	14/11/2005

	1.192.096,51
	29/11/2005

	45.000,00
	5/1/2006

	1.125.000,00
	24/1/2006

	22.365,49
	30/1/2006

	214.413,00
	9/2/2006

	81.631,50
	10/5/2006

	98.724,00
	16/8/2006

	15.750,00
	21/12/2006

	460.125,00
	26/12/2006

	1.500,00
	26/12/2006

	63.000,00
	15/1/2007

	14.000,00
	15/1/2007

	30.000,00
	2/8/2007

	71.347,50
	13/8/2007

	75.000,00
	22/8/2007

	19.500,00
	12/9/2007

	75.000,00
	17/9/2007

	67.500,00
	21/9/2007

	22.500,00
	21/9/2007

	11.250,00
	9/10/2007

	3.750,00
	9/10/2007

	75.000,00
	11/10/2007

	114.999,90
	12/11/2007

	121.875,00
	30/11/2007

	448.125,00
	30/11/2007

	18.750,00
	4/12/2007

	56.250,00
	4/12/2007

	76.674,00
	13/12/2007

	441.522,00
	13/12/2007

	228.281,25
	21/12/2007

	687.393,00
	21/12/2007

	Conduta: a) não disponibilizar ao concedente os documentos fiscais de despesas realizadas no âmbito do projeto cultural Pronac 04-0150, impossibilitando verificar o nexo de causalidade entre as despesas realizadas e o objeto pactuado; b) comprovar despesas por meio de documentos fiscais inválidos, com descrição genérica ou sem descrição e sem identificação do projeto.
	Nexo de causalidade: a não disponibilização ao concedente dos documentos fiscais de despesas realizadas no âmbito do projeto cultural Pronac 04-0150 e a comprovação de despesas por meio de documentos fiscais inválidos, com descrição genérica ou sem descrição e sem identificação do projeto impossibilitou a verificação do nexo de causalidade entre as despesas realizadas e o objeto pactuado, resultando em de dano ao erário correspondente ao valor total captado.
	Culpabilidade: não há excludentes de ilicitude, de culpabilidade ou de punibilidade. É razoável supor que os responsáveis, incluindo ao administradores da proponente, tinham consciência da ilicitude de suas condutas, sendo-lhes exigível conduta diversa daquela que foi individualmente adotada, qual seja, apresentar, quando solicitado e dentro do prazo de guarda, os documentos fiscais de despesas realizadas no âmbito do Pronac 04-0150, bem como comprovar as despesas através de documentos hábeis, na forma estabelecida na IN Ancine 21/2003, comprovando assim a boa e regular aplicação dos recursos.
Em cumprimento ao pronunciamento da unidade (peça 167) , os responsáveis foram regularmente citados (peças 171-175) em seus endereços constantes da base de dados da Receita Federal (peças 168-170) , havendo comprovado recebimento dos expedientes citatórios, conforme AR (peças 177, 179 e 180) . Os responsáveis Lilia Alli Freitas e Dilermando Torres Homem Trindade foram ainda citados em seus endereços constantes na base de dados do Renach, havendo efetivo recebimento (peça 181) .
Transcorrido o prazo regimental fixado, os responsáveis permaneceram silentes, operando-se, portanto, os efeitos da revelia, dando-se prosseguimento ao processo, nos termos do art. 12, §3º, da Lei 8.443/1992.
EXAME TÉCNICO
Preliminarmente, cumpre tecer breves considerações sobre a forma como são realizadas as comunicações processuais no TCU. A esse respeito, destacam-se o art. 179, do Regimento Interno do TCU (Resolução 155, de 4/12/2002) e os arts. 3º e 4º, inciso III, § 1º, da Resolução TCU 170, de 30 de junho de 2004, in verbis:
Resolução 155/2002 (Regimento Interno) :
Art. 179. A citação, a audiência ou a notificação, bem como a comunicação de diligência, far se-ão:
I - mediante ciência da parte, efetivada por servidor designado, por meio eletrônico, fac-símile, telegrama ou qualquer outra forma, desde que fique confirmada inequivocamente a entrega da comunicação ao destinatário;
II - mediante carta registrada, com aviso de recebimento que comprove a entrega no endereço do destinatário;
III - por edital publicado no Diário Oficial da União, quando o seu destinatário não for localizado
 (...) 
Resolução TCU 170/2004:
Art. 3º As comunicações serão encaminhadas aos seus destinatários por meio de:
I - correio eletrônico, fac-símile ou telegrama;
II - servidor designado;
III - carta registrada, com aviso de recebimento;
IV - edital publicado no Diário Oficial da União, quando o seu destinatário não for localizado, nas hipóteses em que seja necessário o exercício de defesa".
 (...) 
Art. 4º. Consideram-se entregues as comunicações:
I - efetivadas conforme disposto nos incisos I e II do artigo anterior, mediante confirmação da ciência do destinatário;
II - realizadas na forma prevista no inciso III do artigo anterior, com o retorno do aviso de recebimento, entregue comprovadamente no endereço do destinatário;
III - na data de publicação do edital no Diário Oficial da União, quando realizadas na forma prevista no inciso IV do artigo anterior.
§ 1º O endereço do destinatário deverá ser previamente confirmado mediante consulta aos sistemas disponíveis ao Tribunal ou a outros meios de informação, a qual deverá ser juntada ao respectivo processo.
Portanto, a validade da citação via postal não depende de que o aviso de recebimento seja assinado pelo próprio destinatário da comunicação, o que dispensa, no caso em tela, a entrega do AR em "mãos próprias". A exigência da norma é no sentido de o Tribunal verificar se a correspondência foi entregue no endereço correto, residindo aqui a necessidade de certeza inequívoca. 
Não é outra a orientação da jurisprudência do TCU, conforme se verifica nos julgados a seguir transcritos:
São válidas as comunicações processuais entregues, mediante carta registrada, no endereço correto do responsável, não havendo necessidade de que o recebimento seja feito por ele próprio (Acórdão 3648/2013-TCU-Segunda Câmara, Relator Ministro José Jorge) ;
É prescindível a entrega pessoal das comunicações pelo TCU, razão pela qual não há necessidade de que o aviso de recebimento seja assinado pelo próprio destinatário. Entregando se a correspondência no endereço correto do destinatário, presume-se o recebimento da citação. (Acórdão 1019/2008-TCU-Plenário, Relator Ministro Benjamin Zymler) ;
As comunicações do TCU, inclusive as citações, deverão ser realizadas mediante Aviso de Recebimento - AR, via Empresa Brasileira de Correios e Telégrafos, bastando para sua validade que se demonstre que a correspondência foi entregue no endereço correto. (Acórdão 1526/2007-TCU-Plenário, Relator Ministro Aroldo Cedraz) .
A validade do critério de comunicação processual do TCU foi referendada pelo Supremo Tribunal Federal, nos termos do julgamento do MS-AgR 25.816/DF, por meio do qual se afirmou a desnecessidade da ciência pessoal do interessado, entendendo-se suficiente a comprovação da entrega do "AR" no endereço do destinatário:
EMENTA: AGRAVO REGIMENTAL. MANDADO DE SEGURANÇA. DESNECESSIDADE DE INTIMAÇÃO PESSOAL DAS DECISÕES DO TRIBUNAL DE CONTAS DA UNIÃO. ART. 179 DO REGIMENTO INTERNO DO TCU. INTIMAÇÃO DO ATO IMPUGNADO POR CARTA REGISTRADA, INICIADO O PRAZO DO ART. 18 DA LEI nº 1.533/51 DA DATA CONSTANTE DO AVISO DE RECEBIMENTO. DECADÊNCIA RECONHECIDA. AGRAVO IMPROVIDO.
O envio de carta registrada com aviso de recebimento está expressamente enumerado entre os meios de comunicação de que dispõe o Tribunal de Contas da União para proceder às suas intimações.
O inciso II do art. 179 do Regimento Interno do TCU é claro ao exigir apenas a comprovação da entrega no endereço do destinatário, bastando o aviso de recebimento simples.
No caso vertente, as citações dos responsáveis foram encaminhadas aos seus endereços constantes da base de dados da Receita Federal, com efetivo recebimento, conforme registrado no item 11.
Quanto ao mérito, nos processos do TCU, a revelia não conduz à presunção de que seriam verdadeiras todas as imputações levantadas contra os responsáveis, diferentemente do que ocorre no processo civil, em que a revelia do réu opera a presunção da verdade dos fatos narrados pelo autor. Dessa forma, a avaliação da responsabilidade dos agentes não pode prescindir da prova existente no processo ou para ele carreada. 
Ao não apresentar suas defesas, os responsáveis deixaram de produzir prova quanto à regularidade da aplicação dos recursos do convênio, em afronta às normas que impõem aos jurisdicionados a obrigação legal de, sempre que demandados pelos órgãos de controle, apresentarem os documentos que demonstrem a correta utilização das verbas públicas, a exemplo do contido no art. 93 do Decreto-Lei 200/67: "Quem quer que utilize dinheiros públicos terá de justificar seu bom e regular emprego na conformidade das leis, regulamentos e normas emanadas das autoridades administrativas competentes." 
Considerando o princípio da verdade real que rege a atuação desta Corte, ainda que as alegações de defesa não tenham sido apresentadas pelo responsável, a revelia não afasta a obrigatoriedade da análise dos elementos probatórios disponíveis nos autos, conforme reiterados acórdãos do Tribunal (Acórdão 163/2015-TCU-Segunda Câmara, Rel.  Min. Subst. André de Carvalho; 2.685/2015 - 2ª Câmara, Rel. Min. Raimundo Carreiro; 2.801/2015 - 1ª Câmara, Rel. Min. Walton Alencar Rodrigues; 4.340/2015 - 1ª Câmara, Rel. Min. Subst. Weder de Oliveira e 5.537/2015 - 1ª Câmara, Rel. Min. Subst. Weder de Oliveira) . Assim, procurou-se buscar, em manifestações do responsável na fase interna desta Tomada de Contas Especial, se havia argumentos que pudessem ser aproveitados em seu favor.	
Reexaminando os autos, verifica-se que os responsáveis não se manifestaram na fase interna sobre as irregularidades apuradas. Assim, não encontramos nenhum outro argumento nos autos que possa vir a ser analisado e posteriormente utilizado para afastar as irregularidades apontadas. 
Vale ressaltar que a pretensão punitiva do TCU, conforme Acórdão 1441/2016-TCU-Plenário, que uniformizou a jurisprudência acerca dessa questão, subordina-se ao prazo geral de prescrição indicado no art. 205 do Código Civil, que é de 10 anos, contado da data de ocorrência da irregularidade sancionada, nos termos do art. 189 do Código Civil, sendo este prazo interrompido pelo ato que ordenar a citação, a audiência ou a oitiva do responsável. No caso em exame, considerando que a irregularidade foi materializada em 30/4/2008 e o ato de ordenação da citação foi assinado em 12/5/2022 (peça 167) , houve o decurso de prazo superior a 10 anos. Portanto, ocorreu a prescrição da pretensão punitiva.
Em se tratando de processo em que as partes interessadas não se manifestaram acerca das irregularidades imputadas, não há elementos para que se possa efetivamente aferir e reconhecer a ocorrência de boa-fé na conduta dos responsáveis ou de quaisquer outros excludentes de culpabilidade, podendo o Tribunal, desde logo, proferir o julgamento de mérito pela irregularidade das contas, nos termos dos §§ 2º e 6º do art. 202 do Regimento Interno do TCU. (Acórdão 133/2015-TCU-Primeira Câmara, Rel. Min. Bruno Dantas; 2.455/2015 - 1ª Câmara, Rel. Min. Bruno Dantas; 3.604/2015 - 1ª Câmara, Rel. Min. Bruno Dantas; 5.070/2015 - 2ª Câmara, Rel. Min. Subst. André de Carvalho e 2.424/2015 - Plenário, Rel. Min. Benjamin Zymler) .
Dessa forma, os responsáveis Diler & Associados Ltda (CNPJ: 00.291.470/0001-51) , Dilermando Torres Homem Trindade (CPF: XXX.937.397-XX) e Lilia Alli Freitas (CPF: XXX.890.547-XX) devem ser considerados revéis, nos termos do art. 12, §3º, da Lei 8.443/1992.
CONCLUSÃO
	Em face da análise promovida na seção "Exame Técnico", verifica-se que os responsáveis não lograram comprovar a boa e regular aplicação dos recursos. Instados a se manifestar, optaram pelo silêncio, configurando a revelia, nos termos do § 3º, do art. 12, da Lei 8.443/1992. 
Verifica-se que houve a prescrição da pretensão punitiva, conforme análise realizada no item 22.
Tendo em vista que não constam dos autos elementos que permitam reconhecer a boa-fé dos responsáveis, sugere-se que suas contas sejam julgadas irregulares, nos termos do art. 202, § 6º, do Regimento Interno do TCU, com a imputação do débito atualizado monetariamente e acrescido de juros de mora, nos termos do art. 202, § 1º do Regimento Interno do TCU, abstendo-se de aplicar-lhes a multa prevista no art. 57 da Lei 8.443/1992 em razão da ocorrência da prescrição da pretensão punitiva.
PROPOSTA DE ENCAMINHAMENTO
	Diante do exposto, submetem-se os autos à consideração superior, propondo ao Tribunal:
a) 		considerar revéis Diler & Associados Ltda (CNPJ: 00.291.470/0001-51) , Dilermando Torres Homem Trindade (CPF: XXX.937.397-XX) e Lilia Alli Freitas (CPF: XXX.890.547-XX) , com fundamento no § 3º, art. 12, Lei 8.443, de 16 de julho de 1992;
b)	com fundamento nos arts. 1º, inciso I, 16, inciso III, alínea "c", da Lei 8.443/1992 c/c os arts. 19 e 23, inciso III, da mesma Lei, e com arts. 1º, inciso I; 209, inciso III; 210 e 214, inciso III, do Regimento Interno, julgar irregulares as contas de Diler & Associados Ltda (CNPJ: 00.291.470/0001-51) , Dilermando Torres Homem Trindade (CPF: XXX.937.397-XX) e Lilia Alli Freitas (CPF: XXX.890.547-XX) , e condená-los solidariamente ao pagamento das quantias a seguir especificadas, com a fixação do prazo de quinze dias, a contar da notificação, para comprovarem, perante o Tribunal (art. 214, inciso III, alínea "a", do Regimento Interno) , o recolhimento da dívida aos cofres do Fundo Nacional de Cultura, atualizada monetariamente e acrescida dos juros de mora, calculados a partir da data discriminada, até a data do recolhimento, na forma prevista na legislação em vigor.
	VALOR ORIGINAL (R$) 
	DATA DA OCORRÊNCIA

	3.122.561,44
	3/8/2005

	102.321,00
	12/8/2005

	39.714,00
	14/11/2005

	1.192.096,51
	29/11/2005

	45.000,00
	5/1/2006

	1.125.000,00
	24/1/2006

	22.365,49
	30/1/2006

	214.413,00
	9/2/2006

	81.631,50
	10/5/2006

	98.724,00
	16/8/2006

	15.750,00
	21/12/2006

	460.125,00
	26/12/2006

	1.500,00
	26/12/2006

	63.000,00
	15/1/2007

	14.000,00
	15/1/2007

	30.000,00
	2/8/2007

	71.347,50
	13/8/2007

	75.000,00
	22/8/2007

	19.500,00
	12/9/2007

	75.000,00
	17/9/2007

	67.500,00
	21/9/2007

	22.500,00
	21/9/2007

	11.250,00
	9/10/2007

	3.750,00
	9/10/2007

	75.000,00
	11/10/2007

	114.999,90
	12/11/2007

	121.875,00
	30/11/2007

	448.125,00
	30/11/2007

	18.750,00
	4/12/2007

	56.250,00
	4/12/2007

	76.674,00
	13/12/2007

	441.522,00
	13/12/2007

	228.281,25
	21/12/2007

	687.393,00
	21/12/2007

c)	autorizar, desde logo, nos termos do art. 28, inciso II, da Lei 8.443/1992, a cobrança judicial da dívida, caso não atendida a notificação;
d)	autorizar também, desde logo, se requerido, com fundamento no art. 26 da Lei 8.443, de 1992, c/c o art. 217, §§ 1º e 2º do Regimento Interno do TCU, o parcelamento da dívida em até 36 parcelas, incidindo, sobre cada parcela, corrigida monetariamente, os correspondentes acréscimos legais, fixando-lhe o prazo de quinze dias, a contar do recebimento da notificação, para comprovarem, perante o Tribunal, o recolhimento da primeira parcela, e de trinta dias, a contar da parcela anterior, para comprovarem os recolhimentos das demais parcelas, devendo incidir, sobre cada valor mensal, atualizado monetariamente, os juros de mora devidos, no caso do débito, na forma prevista na legislação em vigor, alertando os responsáveis de que a falta de comprovação do recolhimento de qualquer parcela importará o vencimento antecipado do saldo devedor, nos termos do art. 217 do Regimento Interno deste Tribunal;
e)	enviar cópia do Acórdão que vier a ser proferido à Secretaria Especial da Cultura e aos responsáveis, para ciência, bem como à Procuradoria da República no Rio de Janeiro, nos termos do § 3º do art. 16 da Lei 8.443/1992, c/c o § 7º do art. 209 do Regimento Interno do TCU, para adoção das medidas cabíveis;
h)	informar à Procuradoria da República no Rio de Janeiro, à Secretaria Especial da Cultura e aos responsáveis, que a presente deliberação, acompanhada do Relatório e do Voto que a fundamenta, está disponível para a consulta no endereço www.tcu.gov.br/acordaos, além de esclarecer que, caso requerido, o TCU poderá fornecer sem custos as correspondentes cópias, de forma impressa; e
i)	informar à Procuradoria da República no Rio de Janeiro que, nos termos do parágrafo único do art. 62 da Resolução TCU 259/2014, os procuradores e membros do Ministério Público credenciados nesta Corte podem acessar os presentes autos de forma eletrônica e automática, ressalvados apenas os casos de eventuais peças classificadas como sigilosas, as quais requerem solicitação formal.
O Ministério Público, nos autos representado pelo Procurador Dr. Rodrigo Medeiros de Lima, manifestou-se nos seguintes termos (peça 185) .
 (...) 
Primeiramente, no que concerne à análise dos pressupostos de procedibilidade da TCE (art. 6º, inciso II, da Instrução Normativa TCU 71/2012) , realizado pela unidade técnica à peça 165, p. 2, entendemos que ocorreu equívoco quando ali afirma-se que "não houve o transcurso de mais de dez anos desde o fato gerador sem que tenha havido a notificação dos responsáveis pela autoridade administrativa federal competente" (parágrafo 10) . O prazo para prestação de contas findou em 30/4/2008 e a empresa Diler & Associados Ltda. e a Sra. Lilia Alii Freitas somente foram notificadas das irregularidades, de fato, em 2020 (peças 145 e 146) . Já o Sr. Dilermando Torres Homem Trindade foi notificado ainda em 2011 (ofício 205/2011, peça 125) .
Desse modo, houve o transcurso de mais de doze anos desde o fato gerador sem que tenha ocorrido a notificação da empresa Diler & Associados Ltda e da Sra. Lilia Alii Freitas pela autoridade administrativa federal competente. Já quanto ao Sr. Dilermando Torres Homem Trindade, apesar de ele ter sido notificado em 2011, por meio do Ofício 205/2011 (peça 125) , o qual foi respondido ainda em 2011 (peça 127) , esse responsável somente voltou a ser instado pela Ancine quando transcorridos mais de dez anos (Ofício de Diligência 736-E/2018, peça 128) desde a data estabelecida para a prestação de contas (2008) , vindo a ser citado pelo TCU em 4/7/2022, catorze anos após a data de prestação de contas.
Além disso, foi realizada inspeção in loco da documentação fiscal em 12/8/2019, mais de 12 após as irregularidades apontadas nos autos (peça 135) , tendo a Ancine concluído sua análise sobre a prestação de contas somente em 13/8/2021 (peça 155) .
Ressalte-se que houve a execução física do projeto, tendo em vista que o filme "Xuxinha e Guto Contra os Monstros do Espaço" está integralmente disponível na plataforma do Youtube (https://www.youtube.com/watch?v=vdMHRpicujg&t=25s) . 
O extenso período de tramitação desta TCE na fase interna, além de não se conformar com o princípio constitucional da razoável duração do processo (inciso LXXVIII do art. 5º da Constituição Federal) , inviabiliza o pleno exercício de defesa das partes e implica também o prejuízo à própria atividade de controle externo do Tribunal. 
Entendemos que todas essas circunstâncias impõem prejuízo ao contraditório e à ampla defesa dos responsáveis, que foram demandados a prestar esclarecimento após mais de catorze anos desde a ocorrência dos fatos em apuração, resultando em indesejável mácula ao devido processo legal, questão de ordem pública a ser reconhecida independentemente de provocação pela parte.
Destaca-se que é firme a jurisprudência da Corte de Contas no sentido de que é cabível o arquivamento de processos de tomada de contas especial nas hipóteses em que o transcurso de lapso temporal superior a dez anos entre a ocorrência dos fatos e a citação dos responsáveis importe em obstáculos ao exercício do direito de defesa. Neste sentido são os seguintes enunciados de jurisprudência:
Acórdão 3896/2022-TCU-Primeira Câmara 
O longo transcurso de tempo entre a ocorrência dos fatos e a primeira notificação ao responsável enseja o arquivamento da tomada de contas especial, por ausência de pressupostos para o desenvolvimento válido e regular do processo (art. 212 do Regimento Interno do TCU c/c os arts. 6º, inciso II, e 19 da IN/TCU 71/2012) .
Acórdão 9592/2015-TCU-Segunda Câmara
O longo transcurso de tempo entre a ocorrência do fato gerador e a primeira notificação ao responsável compromete sobremaneira o exercício da ampla defesa, do contraditório, da garantia da produção de provas e do devido processo legal, cabendo o arquivamento dos autos.
Acórdão 1930/2015-TCU-Plenário
A não comunicação processual ao responsável após mais de dez anos de ocorrência das irregularidades pode inviabilizar o exercício do direito de ampla defesa, devido à natural dificuldade de se reconstituírem os fatos e se reunirem os documentos necessários à comprovação da regular aplicação dos recursos.
Dessa forma, este representante do Ministério Público junto ao Tribunal de Contas da União manifesta-se em desacordo com a proposta oferecida pela SecexTCE, em pareceres uniformes (peças 182-184) , ao tempo em que propõe que o processo seja arquivado, sem julgamento de mérito, nos termos do art. 212 do Regimento Interno do TCU c/c os arts. 6º, II, e 19, da IN TCU 71/2012, ante a ausência de pressupostos de desenvolvimento válido e regular do feito, tendo em vista o demasiadamente longo transcurso temporal entre a ocorrência dos fatos (exercício de 2008) e o chamamento dos responsáveis a apresentarem defesa (citações emitidas em 2022em afronta ao devido processo legal, bem assim à ampla defesa e ao contraditório em sua acepção substantiva.
Ademais, propomos que seja expedida ciência à Ancine, nos termos dos arts. 2º, inciso II, e 9º, da Resolução TCU 315/2020, de que a morosidade na tramitação da TCE referente ao projeto cultural Pronac 04-0150 fere os princípios da razoabilidade e da eficiência, podendo tal situação de ineficiência na condução de processos gerar a responsabilização dos agentes que tiverem dado causa ao comprometimento do regular processamento e apreciação da TCE.
	É o relatório.

não há

Procurador Rodrigo Medeiros de Lima.

TOMADA DE CONTAS ESPECIAL. IRREGULARIDADES NA APLICAÇÃO DE RECURSOS CAPTADOS PARA EXECUÇÃO DO PROJETO CULTURAL PRONAC 04-0150. PRESCRIÇÃO RECONHECIDA À LUZ DA LEI 9.873/1999, C/C A RESOLUÇÃO TCU 344/2022. ARQUIVAMENTO DOS AUTOS.

TOMADA DE CONTAS ESPECIAL (TCE)

Unidade de Auditoria Especializada em Tomada de Contas Especial (AudTCE).

Em exame, tomada de contas especial de responsabilidade de Diler & Associados Ltda., Dilermando Torres Homem Trindade e Lilia Alli Freitas, em razão da não comprovação da execução física e financeira dos recursos captados por força do projeto cultural Pronac 040150, denominado "Xuxinha e Guto Contra os Monstros do Espaço".
Instados, no âmbito deste Tribunal, a apresentar alegações de defesa, os responsáveis permaneceram silentes, tornando-se revéis, nos termos do art. 12, § 3º, da Lei 8.443/1992. 
Assim, a unidade técnica propôs o julgamento pela irregularidade das contas dos responsáveis e suas condenações em débito, sem a aplicação de multa fundada no art. 57 da Lei 8.443/1992, uma vez caracterizada a prescrição da pretensão punitiva, com base em análise realizada ainda sob a égide do Acórdão 1441/2016-TCU-Plenário.
O Ministério Público junto ao TCU, neste ato representado pelo Procurador Dr. Rodrigo Medeiros de Lima, discordou da proposta de encaminhamento da unidade técnica. Inicialmente, ressaltou que houve a execução física do projeto, tendo em vista que o filme está integralmente disponível na plataforma do Youtube, e pontuou que o extenso período de tramitação desta TCE na fase interna, além de não se conformar com o princípio constitucional da razoável duração do processo, inviabilizou o pleno exercício de defesa das partes. 
Dessa forma, propôs que o processo seja arquivado, sem julgamento de mérito, nos termos do art. 212 do Regimento Interno do TCU c/c os arts. 6º, inciso II, e 19, da IN TCU 71/2012, ante a ausência de pressupostos de desenvolvimento válido e regular do feito, tendo em vista o demasiadamente longo transcurso temporal entre a ocorrência dos fatos (exercício de 2008) e o chamamento dos responsáveis a apresentarem defesa (citações emitidas em 2022) , em afronta ao devido processo legal, bem assim à ampla defesa e ao contraditório em suas acepções substantivas.
Em adição, sugeriu que seja expedida ciência à Ancine, nos termos dos arts. 2º, inciso II, e 9º, da Resolução TCU 315/2020, de que a morosidade na tramitação da TCE referente ao projeto cultural Pronac 04-0150 fere os princípios da razoabilidade e da eficiência, podendo tal situação de ineficiência na condução de processos gerar a responsabilização dos agentes que tiverem dado causa ao comprometimento do regular processamento e apreciação da TCE.
Feito esse breve histórico, passo ao exame de mérito deste processo.
De início, destaco que as manifestações que me precederam foram proferidas antes da edição da Resolução TCU 344/2022, que passou a regulamentar, no âmbito do TCU, a prescrição para o exercício das pretensões punitiva e de ressarcimento. Em síntese, aquele normativo dispôs que a prescrição, nos processos de controle externo em curso neste Tribunal, observará o disposto na Lei 9.873/1999 e que prescrevem em cinco anos as pretensões punitivas e de ressarcimento, contados dos termos iniciais nele indicados.
Diante disso, passo a analisar a questão prejudicial ao exame de mérito, à luz do referido normativo regulamentar.
A referida resolução dispôs, para as situações análogas às discutidas nestes autos, que o prazo de prescrição será contado da data da apresentação da prestação de contas ao órgão competente para a sua análise inicial (art. 4º, inciso II) .
Além disso, estabeleceu que a prescrição se interromperia pela notificação, oitiva, citação ou audiência do responsável, ou, ainda, por qualquer ato inequívoco de apuração dos fatos, inclusive aqueles praticados na fase interna da TCE.
Referido normativo regulamentar também disciplinou a incidência da prescrição intercorrente, caracterizada pela paralisação do processo por mais de três anos, pendente de julgamento ou despacho, sem prejuízo da responsabilidade funcional decorrente da paralisação, se for o caso.
Na referida hipótese, não seriam considerados para o cômputo do referido prazo, o pedido e concessão de vista dos autos, emissão de certidões, prestação de informações, juntada de procuração ou subestabelecimento e outros atos que não interfiram de modo relevante no curso das apurações.
No presente caso, o prazo prescricional começou a correr na apresentação da prestação de contas, em 22/9/2008 (peça 101) , sendo interrompido nas seguintes datas:
em 10/8/2008, 10/12/2008, 10/1/2209 e 8/8/2011 (notificação do responsável para apresentação de documentos complementares; peças 103, 110, 114 e 125/126) ;
em 4/12/2018 (comunicação ao responsável de que a prestação de contas estava em análise e solicitando novos documentos; peça 128/129) ;
em 21/10/2020 (decisão final sobre a prestação de contas; peça 137) ;
em 13/8/2021 (relatório final de TCE; peça 155) ;
em 28/10/2021 (parecer do Ministro de Estado; peça 162) ;
entre junho e julho de 2022 (citação dos responsáveis no TCU; peças 176/180) ;
em 19/8 e 11/10/2022 (parecer definitivo de mérito da unidade técnica e Ministério Público junto ao TCU; peças 184/185) .
Conforme se observa, há um interregno de mais de sete anos entre a notificação para remessa de documentos complementares (8/8/2011) e a comunicação aos responsáveis (4/12/2018) de que a prestação de contas estava sendo analisada, com solicitação de novos documentos, caracterizando a prescrição.
Não há informações nos autos nem indicação de que tenham sido adotados, nesse interregno de tempo, qualquer ato inequívoco de apuração dos fatos, que pudesse justificar eventual interrupção do prazo prescricional no caso concreto.
Diante disso, reconheço a existência da prescrição e, com fundamento no art. 11 da Resolução-TCU 344/2022, manifesto-me pelo arquivamento do processo.
	Dessa forma, voto pela adoção da minuta de acórdão que trago à consideração deste colegiado.
TCU, Sala das Sessões, em 7 de fevereiro de 2023.
Ministro VITAL DO RÊGO 
Relator